臺灣高等法院花蓮分院民事判決　九十二年度上字第四九號
　　　上　訴　人　　乙○○
　　　訴訟代理人　　林武順律師
　　　被 上訴 人　　甲○○○.
　　　訴訟代理人　　黃健弘律師
　　　複 代理 人　　曾泰源律師
當事人間請求拆屋還地事件，上訴人對於臺灣花蓮地方法院九十一年度訴字第三二三
號中華民國九十二年七月十五日第一審判決，提起上訴，本院於九十三年四月二十七
日言詞辯論終結，判決如下：
    主    文
原判決不利於上訴人部分廢棄。
右開廢棄部分，被上訴人在第一審之訴及假執行之聲請均駁回。
第一審（除確定部分外）及第二審訴訟費用由被上訴人負擔。
    事實及理由
一、本件被上訴人起訴主張：被上訴人向台灣糖廠股份有限公司（下稱台糖公司）承
    租花蓮縣新城鄉○○段一九五地號土地（下稱系爭土地），並取得台糖公司之土
    地使用同意權，得於系爭土地上興建房屋，為有權占有使用系爭土地之人。詎上
    訴人無任何合法占有權源，亦未曾向台糖公司承租，竟在系爭土地上興建如附圖
    Ａ、Ｂ、Ｃ部分所示之房屋，並占有使用中，被上訴人催告搬遷，均置之不理，
    爰依民法第九百六十二條占有物返還請求權，先位請求上訴人拆屋還地；備位主
    張依民法第七百六十七條、第二百四十二條，代位台糖公司請求上訴人拆屋還地
    予台糖公司，由被上訴人代為受領。
二、上訴人則以：系爭土地於五十四年二月一日始辦理總登記，登記為訴外人台糖公
    司所有，在此之前該土地乃屬未經登記之土地，台糖公司應無擅行出租之權利。
    而系爭房屋早於五十年七月三十日，即由訴外人楊俊國向訴外人傅陳意購買，辦
    妥房屋稅籍登記，供上訴人一家人居住，有契約書、房捐繳納通知書及戶籍謄本
    可證，可見系爭房屋不僅為合法之房屋，更早於台糖公司取得系爭土地所有權之
    前即已完成建築，殊難謂該房屋違法占用系爭土地。再依花蓮縣稅捐稽徵處九十
    三年一月五日花稅密財字第九０二號函檢送之新城鄉嘉新村嘉新五十七號房屋稅
    籍登記表，系爭房屋為訴外人楊金財所有，準此，被上訴人對上訴人起訴拆屋還
    地，不僅欠缺實體上之理由，其起訴對象更屬錯誤。又系爭土地始終未曾為被上
    訴人占有使用，被上訴人原本即無向台糖公司承租之權利，而台糖公司為國有公
    司，應依法令規定辦理出租，若租約不符合法令規定，台糖公司應依法終止租約
    ，被上訴人即無權利可言。本件上訴人占有使用之系爭房屋應非無權占有系爭土
    地，台糖公司對於上訴人並無請求權存在，上訴人依法反得向台糖公司承租系爭
    土地，而被上訴人取得系爭土地之租約顯有瑕疵，亦不能基於顯有瑕疵之租賃契
    約對於台糖公司有所請求，而且被上訴人亦未能證明台糖公司有怠於行使權利情
    形，自不能基於代位權之法律關係對上訴人請求拆屋地等語，資為抗辯。
三、本件原審准許被上訴人之備位聲明，判決被上訴人勝訴，並為附條件假執行之宣
    告。上訴人聲明不服，求為廢棄原判決，並駁回被上訴人在第一審之訴及假執行
    之聲請。被上訴人則請求駁回上訴。
四、查被上訴人主張系爭土地係其向台糖公司所承租，已取得台糖公司之土地使用同
    意權，為有權占有使用系爭土地之人，而上訴人無任何權源，亦未曾向台糖公司
    承租，竟在系爭土地上興建如附圖Ａ、Ｂ、Ｃ部分所示之房屋，並占有使用中等
    情，固據提出台糖公司九十二年四月二十九日花資字第０九二九三二０一０七號
    函、建地租賃契約書、土地使用同意書等為證，上訴人就其占有使用系爭房屋之
    事實，亦不爭執。惟上訴人另抗辯系爭房屋係由訴外人楊俊國於五十年七月三十
    日，向訴外人傅陳意所購買，已辦妥房屋稅籍登記，納稅義務人為楊俊國，嗣於
    八十年八月二十二日因繼承而登記為楊金財所有等情，亦提出系爭房屋賣賣契約
　　、花蓮縣政府五十五年下期房捐繳納通知書為證，復有花蓮縣稅捐稽徵處九十三
    年一月五日花稅密財字第九０二號函檢送之花蓮縣房屋稅籍登記表在卷可稽。則
    系爭房屋目前雖由上訴人居住占有，惟所有權人並非上訴人，而係楊金財，已可
    認定。被上訴人主張上訴人於系爭土地上興建如附圖Ａ、Ｂ、Ｃ部分所示之系爭
    房屋，即與事實不符。縱使系爭房屋之坐落於系爭土地，並無合法權源，惟上訴
    人並非有權處分系爭房屋之人，不能因其占有使用系爭房屋，即有義務拆除，從
    而被上訴人訴請上訴人拆屋還地，並非有據，無從准許。
五、綜上所述，被上訴人之請求，並無理由。原審所為上訴人敗訴之判決，自有未洽
    。上訴意旨指摘原判決不當，求予廢棄改判，為有理由，應予准許。
六、本件判決之基礎已臻明確，兩造其餘攻擊防禦方法及所舉證據，核與判決結果無
    影響，無一一論述之必要，附此敘明。
據上論結，本件上訴為有理由，依民事訴訟法第四百五十條、第七十八條，判決如主
文。
中　　　華　　　民　　　國　　九十三　　年　　　五　　　月　　二十　　　日
　　　　　　　　　　　　　　　　　　　　審判長法官　吳　鴻　章
　　　　　　　　　　　　　　　　　　　　　　　法官　張　健　河
　　　　　　　　　　　　　　　　　　　　　　　法官  林  慶  煙
右為正本係照原本作成。
本件不得上訴。
　　　　　　　　　　　　　　　　　　　　法院書記官　陳　萬　山
中　　　華　　　民　　　國　　九十三　　年　　　五　　　月　　二十　　　日
